臺灣臺北地方法院民事判決　　　　　　　　　　　　九十二年度訴字第五二二八號
　　原　　　告　甲○○
　　訴訟代理人　陳鄭權律師
　　複　代理人　劉君豪律師
　　被　　　告　乙○○
右當事人間塗銷抵押權登記等事件，本院於中華民國九十三年一月九日言詞辯論終結
，判決如下：
    主  文
確認被告對原告以如附表所示最高限額新台幣參佰萬元抵押權所擔保之參佰萬元債權
不存在。
被告應將如附表所示之最高限額新台幣參佰萬元抵押權塗銷。
訴訟費用由被告負擔。
    事實及理由
一、原告起訴主張：如附表所示之土地及房屋（下稱系爭房地）係原告所有，原告之
    母於民國九十一年一月三日過世，原告於母親過世後得知原告之弟王興瓏之土地
    經被告以偽造贈與之方式過戶至其名下（業經台灣桃園地方法院以九十一年度重
    訴字第三八二號民事判決命被告應將土地回復為胞弟王興瓏之名義確定），原告
    為確保自身權益因而向地政事務申請系爭房地土地、建物謄本，駭然發見系爭房
    地竟遭被告於八十五年九月二十五日以偽造抵押權設定最高限額抵押權新台幣（
    下同）三百萬元。原告從未同意將系爭房地設定抵押權予被告，被告前揭行為顯
    係無權處分。原告從未向被告借款，兩造間並無三百萬元之借款債權存在，原告
    並不承認被告前揭無權處分行為，該抵押權自屬無效，又被告前揭設定行為顯已
    侵害原告之所有權，依民法第一百八十四條第二百一十六條，亦應負回復原狀
    之責任。雖被告雖抗辯：系爭抵押權係經原告同意設定，惟按主張最高限額抵押
    債權存在者，應就其債權之發生負舉證責任，被告自應就其與原告間三百萬元借
    款債權之事實負舉證責任，惟查被告所提二張入戶電匯申請書，一張金額為三十
    萬元，另一張為十九萬元，合計不過為四十九萬元，姑不論前揭電匯申請書之匯
    款人、受款人與本件抵押權設定有無關係，縱有關係原告何須同意設定三百萬元
    之抵押權，被告既無法舉證證明其與原告間有三百萬元債權存在及原告同意其設
    定抵押權，自應將塗銷系爭抵押權，為此請求確認被告對原告以如附表所示最高
    限額三百萬元抵押權所擔保之三百萬元債權不存在，被告應將前揭最高限額抵押
    權塗銷，並提出系爭房地土地、建物登記謄本、九十一年七月十七日存證信函、
    台灣桃園地方法院以九十一年度重訴字第三八二號民事判決暨確定證明書、彰化
    銀行存放款帳戶資料表、裝潢工程總價明細、室內總工程款明細、桃園縣平鎮市鎮八之一地號土地登記謄本、彰化銀行信用卡申請書、綜合所得稅納稅證明
    書、原告退休金計算明細表及離職證明等影本為證，及聲請訊問證人王興瓏。
二、被告則抗辯：系爭房地係原告所有，兩造間雖無借貸關係，但兩造係為確保被告
    有合法居住系爭房地之權利而同意設定系爭抵押權，被告因而委託代書辦理設定
    系爭抵押權，被告並非無權處分，為此請求駁回原告之訴，並提出郵政存簿儲金
    儲金簿影本為證。
三、本院依職權向台北市松山地政事務所調取如附表所示最高限額三百萬元抵押權設
    定登記申請案卷。
四、按確認法律關係之訴，非原告有即受確認判決之法律上利益者，不得提起之，民
    事訴訟法第二百四十七條第一項定有明文。又所謂「即受確認判決之法律上利益
    」係指因法律關係之存否不明確，致原告在私法上之地位有受侵害之危險，而此
    項危險得以對於被告之確認判決除去之者而言（最高法院四十二年度台上第一○
    三一號判例參照）。查原告主張其未曾向被告借款，兩造間並無三百萬元之債權
    存在，惟遭被告否認，是前述債權關係存否不明確，有致原告在私法上之地位受
    侵害之危險，依前述說明，其請求確認被告對原告以如附表所示最高限額三百萬
    元抵押權所擔保之三百萬元債權不存在，有即受確認判決之法律上利益，應予准
    許，合先敘明。
五、原告主張被告於八十五年九月二十五日取得系爭房地最高限額三百萬元抵押權等
    情，業據原告提系爭房地土地、建物登記謄本，並為被告所不爭執，復經本院依
    職權向向台北市松山地政事務所調取如附表所示最高限額三百萬元抵押權設定登
    記申請案卷查證屬實，自堪信為真實。惟原告主張原告從未向被告借款，兩造間
    並無三百萬元之借款債權存在，原告亦未同意設定該抵押權予被告，被告係無權
    處分等情，則遭被告否認，辯稱：兩造間雖無借貸關係，惟系爭抵押權係兩造為
    為確保被告有居住系爭房地之權利而設定云云。經查：
    (一)按確認法律關係不存在之訴，如被告主張其法律關係存在時，應由被告負舉證
      責任（最高法院四十二年度台上字第一七○號判例參照）。原告主張其未曾向
      被告借款，兩造間並無三百萬元之債權存在，既經被告否認，依前述說明，自
      應由被告舉證證明兩造間有三百萬元之債權存在。被告雖提出二張入戶電匯申
      請書影本為證，惟查該八十五年七月十一日入戶電匯申請書之匯款人為被告、
      受款人為訴外人洪雅惠、金額為十九萬元，而八十五年五月十五日入戶電匯申
      請書之匯款人為謝新瑞、受款人為原告、金額為三十萬元，是由前揭電匯入戶
      申請書尚難證明兩造間有何直接資金往來，且前揭匯款金額不過四十九萬元，
      況被告於本院準備程序中亦坦承與原告間並無任何借貸關係（見本院九十二年
      十二月八日準備程序筆錄），且其復無法舉證證明其與原告間有任何債權債務
      關係存在，是應認兩造間並無債權債務關係存在，從而原告請求確認被告對原
      告以如附表所示最高限額三百萬元抵押權所擔保之三百萬元債權不存在，為有
      理由，應予准許。
    (二)按最高限額抵押權係對於債權人一定範圍內之不特定債權，預定一最高限額，
      由債務人或第三人提供抵押物予以擔保之特殊抵押權，故最高限額抵押權所擔
      保債權必須為一定範圍內所發生之債權；準此以觀，最高限額抵押權不僅有其
      特定性，且最高限額抵押權係從屬於此一定範圍內之法律關係，最高限額抵押
      權所擔保者，即係此項法律關係所不斷發生之債權，該一定範圍之法律關係即
      為最高限額抵押權之基礎關係；至概括最高限額抵押權，因債權人與債務人間
      無基本契約（一定之法律關係）為擔保債權發生之基礎關係，自難認屬有效（
      最高法院九十二年度台上字第三七○號判決參照）。查被告於本院準備程序中
      坦承：「八十五年買房子時是用原告的名字，我認為我有住的權利，當時我們
      協調好辦理抵押權，當時我跟原告沒有借貸關係，我母親說要去設定抵押權，
      印章都是我拿去給代書辦理的，我跟代書說要設定抵押權，抵押權設定書八十
      五年時我有看過，可是我看不懂，原告沒有看過。他把所有證件都交給我說隨
      便我怎麼做」（見本院九十二年十二月八日準備程序筆錄），復參酌系爭抵押
      權設定契約書「聲請登記以外之約定事項欄」記載「本件抵押權以擔保債權人
      （即被告）對債務人以前及將來未發生一切之債權（包括商務往來帳款及票據
      債權及依據票據法應有之債權為標的。其實際債權額以借據或貨款簽收條或票
      據或債務人背書票據或其他一切得證明債權之文件所載為準」等語，有台北市
      松山地政事務所九十二年十一月二十日北市松地三字第○九二三一四九五二○
      ○號函附抵押權設定契約書影本在卷足憑，縱認被告辯稱該抵押權係經原告同
      意而設定一節可採，惟查系爭最高限額抵押權並非就兩造間一定基礎法律關係
      所生之債權為擔保，欠缺基礎法律關係，應認係屬概括最高限額抵押權，依前
      揭說明，該抵押權之設定即屬無效，從而原告請求被告應將前揭最高限額抵押
      權塗銷，為有理由，應予准許。
六、綜上所述，原告請求確認被告對原告以如附表所示最高限額三百萬元抵押權所擔
    保之三百萬元債權不存在，並判命被告應將前揭最高限額抵押權塗銷為有理由，
    應予准許。
七、本件判決之基礎已臻明確，兩造其餘之攻擊防禦方法及舉證，核與判決無影響，
    毋庸一一論列，併此敘明。
八、據上結論，本件原告之訴為有理由，依民事訴訟法第七十八條，判決如主文。
中　　　華　　　民　　　國　　九十三　　年　　　一　　　月　　三十  　　日
                    民事第二庭  審判長法  官    丁蓓蓓
                                      法  官    黃雯惠
                                      法  官    李家慧
正本係照原本作成
如對本判決上訴，須於判決送達後廿日內向本院提出上訴狀
中　　　華　　　民　　　國　　九十三　　年　　　二　　　月　    三  　　日
                                      書記官    劉芳菊
